臺灣高等法院民事判決
111年度重上字第304號
上  訴  人  楊于嫺    

訴訟代理人  丁俊文律師
被 上訴 人  徐正文  
訴訟代理人  呂偉誠律師
            蘇意淨律師
上列當事人間請求返還價金等事件，上訴人對於中華民國111年1
月25日臺灣臺北地方法院110年度訴字第3094號第一審判決提起
上訴，本院於111年9月20日言詞辯論終結，判決如下：
    主  文
上訴駁回。
第二審訴訟費用由上訴人負擔。
    事實及理由
一、上訴人主張：
（一）本訴部分：伊於民國109年12月7日經由訴外人永慶房屋仲
      介股份有限公司（下稱永慶房屋）居間，向被上訴人買受
      坐落臺北市○○區○○段0小段00地號土地應有部分及其上同
      段0000建號即門牌臺北市○○區○○路00巷0號7樓房屋（下稱
      系爭房屋，與前開土地合稱系爭房地），約定買賣價金新
      臺幣（下同）3,100萬元，並簽訂不動產買賣契約（下稱
      系爭買賣契約）、價金履約保證申請書（下稱系爭履保申
      請書）。伊於同年月9日將簽約款310萬元匯入訴外人合泰
      建築經理股份有限公司（下稱合泰建經公司）指定之台新
      國際商業銀行建北分行「台新國際商業銀行受託信託財產
      專戶」00000000000000帳號帳戶（下稱系爭履保專戶）。
      詎伊於109年12月9日、同年月10日、同年月11日請求被上
      訴人配合辦理氯離子檢測（下稱系爭檢測），及於同年月
      17日、同年月23日、同年月25日催告被上訴人配合辦理該
      檢測未果，業於同年月29日以被上訴人違反系爭買賣契約
      第7條、第13條第2項及第12條第3項約定，解除系爭買賣
      契約。爰依系爭履保申請書第1條第2項後段、系爭買賣契
      約第12條第3項後段、民法第259條第1項第1款、第2款規
      定，求為命被上訴人應同意伊向合泰建經公司領取系爭履
      保專戶內之310萬元，並給付伊自110年1月4日起至領取該
      310萬元之日止，依310萬元計算法定遲延利息；及給付伊
      40萬元暨自110年1月8日起算法定遲延利息之判決，並聲
      明願供擔保，請准宣告假執行。
（二）反訴部分：伊已因被上訴人未履行系爭檢測義務，致伊未
      能向國泰世華銀行申辦貸款，以109年12月17日存證信函
      行使同時履行抗辯，於被上訴人履行系爭檢測義務前，伊
      無給付用印款、完稅款之義務。被上訴人自不能再以伊遲
      付價金為由，解除系爭買賣契約，沒入伊已付簽約款310
      萬元及給付遲延利息與違約金。又被上訴人於110年4月間
      將系爭房地以3,200萬元出售他人，並無損失，如伊有違
      約情事，違約金數額應酌減至零等語，資為抗辯。
二、被上訴人則以：
（一）本訴部分：依系爭買賣契約第13條第2項約定，上訴人不
      能單方指定日期要求伊配合系爭檢測。況伊已於109年12
      月24日以存證信函通知同意於110年1月17日將系爭房地搬
      遷騰空後配合檢測，上訴人不得依系爭買賣契約第12條第
      3項約定解除該買賣契約，並請求伊返還310萬元本息及賠
      償違約金40萬元等語，資為抗辯。
（二）反訴部分：上訴人將簽約款310萬元匯入系爭履保專戶後
      ，未於109年12月17日給付用印款，屢經伊於同年月21日
      、同年月25日、110年1月6日催告上訴人付款未果。伊業
      於110年1月19日依系爭買賣契約第12條第1項約定、民法
      第254條規定，解除系爭買賣契約。爰依系爭買賣契約第1
      2條第2項約定，沒收上訴人匯入系爭履保專戶之簽約款31
      0萬元、及請求上訴人給付310萬元之法定遲延利息，及依
      約應計之違約金10萬2,300元，求為命上訴人應同意伊向
      合泰建經公司領取系爭履保專戶內之310萬元，並給付伊
      自110年1月20日起至本判決確定之日止，依310萬元年息5
      ％計算利息，及給付違約金10萬2,300元本息之判決，並就
      違約金部分，聲明願供擔保，請求准予宣告假執行。
三、原審就上訴人本訴部分為其全部敗訴判決，另就被上訴人反
    訴部分為一部勝訴、一部敗訴之判決，即判命上訴人應同意
    被上訴人向合泰建經公司領取系爭履保專戶內之310萬元，
    給付被上訴人自110年1月20日起至本判決確定之日止，依31
    0萬元按年息5％計算之利息；及給付被上訴人違約金10萬2,3
    00元，駁回被上訴人其餘反訴請求（即10萬2,300元之遲延
    利息部分）。上訴人就其本反訴敗訴部分提起上訴（被上訴
    人就其反訴敗訴部分未聲明不服，業已確定，非本院審理範
    圍，下不贅述），其上訴聲明：（一）原判決關於：⒈駁回
    後開第㈡項⒈之訴及該部分假執行之聲請；⒉反訴命上訴人給
    付部分及該部分假執行之宣告，均廢棄。（二）上開廢棄部
    分，⒈⑴被上訴人應同意上訴人向合泰建經公司領取系爭履保
    專戶內之310萬元。⑵被上訴人應給付上訴人自110年1月4日
    起至上訴人領取⑴所示款項之日止，依310萬元年息5％計算之
    利息。⑶被上訴人應給付上訴人40萬元及自110年1月8日起至
    清償日止，按年息5％計算之利息。⒉被上訴人於第一審之反
    訴及假執行之聲請均駁回。（三）第㈡項⒈⑶之請求，願供擔
    保請准宣告假執行。被上訴人則答辯聲明：（一）上訴駁回
    。（二）如受不利判決，願供擔保請准宣告免為假執行。
四、查兩造經永慶房屋之居間，於109年12月7日簽訂系爭買賣契
    約，由上訴人向被上訴人以總價3,100萬元購買系爭房地。
    兩造並簽立系爭履保申請書，約定上訴人應將買賣價款存入
    合泰建經公司指定之系爭履保專戶，由合泰建經公司依約定
    意旨代買賣雙方支付款項，上訴人已分別於109年12月7日、
    9日存入10萬元、匯入300萬元於系爭履保專戶後，即未再依
    系爭買賣契約約定給付後續各期款項等情，有系爭買賣契約
    、系爭履保申請書為證（見原審卷第91至149頁、169至177
    頁），且為兩造所不爭執（見本院㈠卷第244頁），均堪信為
    真正。
五、經查： 
（一）本訴部分　　　
　１、兩造於109年12月7日經永慶房屋之居間，就系爭房地簽立
      系爭買賣契約、系爭履保申請書，約定買賣價金3,100萬
      元。查依系爭買賣契約第4條、第17條第3項分載：買賣總
      價3,100萬元。簽約款310萬元（含定金）於本契約簽訂時
      支付、用印款130萬元於109年12月17日之前支付、完稅款
      180萬元於110年1月14日支付、尾款2,480萬元，交屋日期
      訂於110年1月28日以前，同時付清尾款；本案甲方（即上
      訴人，下同）須以買賣標的物向金融機構辦理貸款以支付
      尾款，如因貸款條件不符或因核貸金額不足支付尾款時，
      甲方同意於產權移轉前以現金乙次補足，並且將補足之款
      項匯入系爭履保專戶；又系爭房地說明書三、重要注意事
      項中記載「本案未曾做過氯離子含量檢測」；現況說明書
      第25項「是否曾經做過氯離子含量檢測」選項亦勾選「否
      」等內容（見原審卷第99、105、119、151頁）以考，足
      認上訴人知悉被上訴人就系爭房屋未曾做過系爭檢測，仍
      同意以3,100萬元向被上訴人購買系爭房地，且其支付簽
      約金後，應依序支付用印款、完稅款、尾款，其不能貸款
      或貸款不足尾款時，即應以現金補足，不得以其不能貸款
      為由，拒絕履行簽約款以外價金給付之義務，或逕為解除
      系爭買賣契約。
　２、上訴人雖主張被上訴人應配合辦理系爭檢測，其始得向銀
      行辦理貸款以支付尾款云云。惟觀諸系爭買賣契約第7條
      （甲方貸款約定）所載：一、甲方至遲應於109年12月11
      日以前，指定其融資貸款之金融機構並提供貸款之必備文
      件予代書。二、甲方透過金融機構辦理貸款應一律由代書
      於買賣標的物辦理產權移轉登記同時辦理抵押權設定手續
      ，且甲方應依代書通知之指定期日内親自辦理開戶、對保
      並授權金融機構將核貸金額逕予撥人乙方（即被上訴人，
      下同）指定之帳戶或由代書通知雙方會同辦理貸款手續，
      並同時支付尾款。三、甲方於金融機構可核撥貸款時，除
      有可歸責乙方之事由或雙方另有約定外，應依約進行撥款
      。且甲方最遲應於支付完稅款、繳納契稅及乙方繳納土地
      增值稅後14日内辦妥貸款與撥款手續，並支付乙方尾款，
      如甲方貸款條件不符或貸款金額不足時，若本案未辦理履
      保，屆期除經乙方同意外，甲方仍應以現金一次付清尾款
      ，甲乙雙方並應同時辦理交屋等內容（見原審卷第101頁
      ），足徵該條係規範上訴人辦理貸款、撥款事宜，非指被
      上訴人有配合上訴人辦妥該銀行貸款，或應於上訴人單方
      指定期間內辦理系爭檢測之義務。且依上訴人於109年12
      月17日寄予被上訴人之台北延壽郵局存證號碼134號郵局
      存證信函（下稱134號存證信函）所載：本人向台端購買
      系爭房地，簽約後，本人向國泰世華銀行洽談貸款事宜等
      內容（見原審卷第42頁）；上訴人所提貸款申請暨個人資
      料表、房屋貸款特別提醒事項中手寫之「補送氯離子檢測
      報告再予評估109.12.9」等文字（見原審卷第36頁）；及
      兩造不爭執上訴人於兩造簽立系爭買賣契約後之109年12
      月9日始請永慶房屋仲介人員張哲銘轉達請求被上訴人配
      合辦理系爭檢測等情（見本院㈠卷第244頁）以考，可見上
      訴人係簽立系爭買賣契約後，始向國泰世華銀行提出貸款
      申請，經該銀行告知需補送氯離子檢測報告作為貸款之評
      估，方請求被上訴人配合為系爭檢測，是上訴人所稱其因
      以系爭房地向國泰世華銀行申辦貸款而應辦理系爭檢測乙
      節，顯非兩造訂約時所預見，尚難資為被上訴人依系爭買
      賣契約第7條約定確有配合上訴人辦妥該銀行貸款，或有
      於上訴人單方指定期間內辦理系爭檢測義務之認定。是上
      訴人以：兩造同意由上訴人向被上訴人買受系爭房地供上
      訴人之銀行設定抵押後代償支付尾款，被上訴人未依限配
      合辦理系爭檢測，係違反系爭買賣契約第7條約定云云，
      顯不足採。
　３、依系爭買賣契約第13條第2項第1款所載：簽訂不動產買賣
      契約後，甲方得自費並請求乙方配合辦理房屋混凝土氯離
      子含量檢測，檢測廠商由雙方協議共同指定等內容（見原
      審卷第105頁）觀之，可知兩造係約明系爭檢測之廠商，
      應由雙方共同指定，且由上訴人請求被上訴人配合辦理，
      並無上訴人可單方指定檢測廠商、期間，即令被上訴人同
      意辦理之文義。而上訴人以系爭房地向國泰世華銀行申辦
      貸款而應辦理系爭檢測乙節，既非兩造訂約時所預見，業
      經認定如上２所述，則上訴人以其向國泰世華銀行申辦貸
      款為由，遽謂被上訴人依系爭買賣契約第13條第2項第1款
      約定，應於上訴人指定之期間內配合辦理系爭檢測，否則
      有違民法第148條第2項之誠信原則云云，即無可採。再參
      以上訴人之134號存證信函所載：本人前曾委託永慶房屋
      人員以LINE通知台端，本人願依買賣契約第13條第2項第1
      款約定，自費並請台端配合辦理系爭檢測。惟台端收到通
      知後，未有任何回應。本人特以此存證信函通知台端，本
      人自即起暫不繳付第二期款（指用印款），並請台端於10
      日內配合辦理檢測，台端如仍不配合辦裡，即係違約等內
      容（見原審卷第42至43頁）觀之，可知上訴人於寄發134
      存證信函之前或當時，未曾與被上訴人共同指定辦理系爭
      檢測之廠商，且該信函所載辦理檢測之10日期間，乃上訴
      人單方指定，亦難以被上訴人未同意於該期間內檢測為由
      ，遽謂被上訴人確有違反系爭買賣契約第13條第2項約定
      之情事。　　　
　４、又依系爭買賣契約第4條約定，上訴人應於109年12月17日
      之前支付用印款130萬元、於110年1月14日支付完稅款180
      萬元，上訴人不得以不能貸款以繳納尾款為由，拒絕履行
      簽約款以外價金給付之義務，業經認定如１所述，則被上
      訴人以上訴人依134號存證信函催告內容，將造成上訴人
      延後履約及被上訴人取得價金之時程，即可憑採。被上訴
      人據此於109年12月24日透過仲介向上訴人轉達，以系爭
      檢測會造成延後履約及被上訴人取得價金之時程，提議其
      可先取得系爭履保專戶之部分價金等內容，要難認有何違
      反民法第148條第2項之誠信原則之情。況被上訴人之上開
      提議，未獲上訴人所接受，被上訴人已於同日以台北民生
      （87）存證號碼9341號郵局存證信函向上訴人表示其可於
      110年1月17日騰空時配合系爭檢測，亦有該存證信函可稽
      （見原審卷第213至215頁），亦難謂被上訴人係有條件才
      同意系爭檢測乙節為真。　　
　５、基上，上訴人主張被上訴人未於109年12月17日起10日內配
      合辦理系爭檢測，係違反系爭買賣契約第7條、第13條第2
      項約定云云，均非有據。其據以於同年月23日以土城青雲
      郵局385號郵局存證信函通知於同年月29日解除系爭買賣
      契約，並依系爭履保申請書第1條第2項後段、民法第259
      條第1項第1款、第2款規定、系爭買賣契約第12條第3項後
      段約定，請求被上訴人應同意伊向合泰建經公司領取系爭
      履保專戶內之310萬元、給付自110年1月4日起至伊領取該
      310萬元之日止，依310萬元按年息5％計算之利息、及賠償
      40萬元暨自110年1月8日起至清償日止，按年息5％計算之
      利息，均為無理由。　　
（二）反訴部分
　１、依系爭買賣契約第12條第1項、第2項約定，甲乙雙方其中
      之一方如未按本契約條款規定履行，即為違約，經他方催
      告通知後仍不履行時，他方得逕行解除本契約；甲方若有
      遲延給付之情形，如遲延交付證件、給付購屋款等，應賠
      償乙方自應付之日起，按已給付買賣價款每日1/1000計算
      之違約金至甲方完全給付時止。如甲方毀約不買或有其他
      違約情事時，乙方於解除本契約後得沒收甲方已給付之全
      部款項等語（見原審卷第103頁）。觀諸系爭買賣契約「
      備證用印－買賣雙方應備證件」表格、由永慶房屋仲介人
      員游政樺出具收據等內容（見原審卷第95、205頁），可
      知被上訴人確有於109年12月10日提出系爭房地所有權狀
      、同年月17日提出不動產登記之印鑑證明、身分證影本予
      永慶房屋經辦代書吳碧鳳收受，堪信被上訴人已依系爭買
      賣契約第4條約定時程履行義務。然上訴人僅支付簽約款3
      10萬元，未再依系爭買賣契約約定給付後續各期款項（見
      上四所示），而用印款130萬元應於109年12月17日之前支
      付、完稅款180萬元應於110年1月14日支付（見原審卷第9
      9頁），上訴人逾109年12月17日未支付用印款，及逾110
      年1月14日未支付完稅款，依系爭買賣契約第12條第1項約
      定，即應認有違約之事實，可以確定。
　２、因契約互負債務者，於他方當事人未為對待給付前，得拒
      絕自己之給付，民法第264條第1項本文固有明定。然其一
      方之給付，與他方之給付，並非立於對待給付之關係者，
      自不能發生同時履行之抗辯。上訴人向國泰世華銀行提出
      貸款之申請，係為支付尾款，為上訴人所是認（見本院㈠
      卷第246頁）。而上訴人依系爭買賣契約支付簽約金後，
      應依序支付用印款、完稅款、尾款，於其不能貸款或貸款
      不足尾款時，即應以現金補足，業經認定如上（二）１所
      述。是以，上訴人稱：因被上訴人未履行系爭檢測義務，
      致伊未能向國泰世華銀行申辦貸款，伊以109年12月17日
      之存證信函行使同時履行抗辯，被上訴人未履行該檢測義
      務前，伊無給付用印款、完稅款之義務云云，顯不足採。
　３、被上訴人以上訴人未於109年12月17日前支付用印款為由，
      於109年12月18日以台北民生（87）存證號碼9335號郵局
      存證信函催告上訴人應於文到3日內給付用印款及交付證
      件，否則將解除系爭買賣契約，於同年月21日送達上訴人
      ；於109年12月24日以台北民生（87）存證號碼9341號郵
      局存證信函再次為上述內容並給付每日違約金之催告，於
      同年月25日送達上訴人；及於110年1月4日以台北民生（8
      7）存證號碼9353號郵局存證信函再為催告，於同年月6日
      送達上訴人等情，亦有該等存證信函可稽（見原審卷第20
      7至227頁），且為兩造所不爭執（見本院㈠卷第244頁）。
      嗣被上訴人以上訴人未依約支付用印款，經催告通知後仍
      不履行為由，依系爭買賣契約第12條第1項約定，於110年
      1月18日委任律師以台北杭南郵局存證號碼82號郵局存證
      信函於同年月19日之送達解除系爭買賣契約，即屬有據，
      並得依系爭買賣契約第12條第2項約定，沒收上訴人匯入
      系爭履保專戶之簽約款310萬元，及請求上訴人賠償自用
      印款應給付之109年12月17日起至解除系爭買賣契約前1日
      即110年1月18日止，按上訴人已給付簽約款即310萬元每
      日1/1000計算之違約金10萬2,300元（計算式：3100000×1
      /1000×33＝102300）。又依系爭買賣契約第4條第4項約定
      ，兩造同意依台新商業銀行之價金履約保證相關手續辦理
      ，並應簽立及遵守系爭履保申請書及價金履約保證書條文
      （見原審卷第101頁），可知同契約第12條第2項所稱沒收
      買方以給付之全部款項，係指系爭履保專戶之款項。而系
      爭履保申請書第5條第1項載明:若甲乙雙方對於買賣契約
      之履行或對於合泰建經所為認定等有爭議，且已聲請調解
      或提出訴訟或聲請交付仲裁，則合泰建經應暫停款項之撥
      付，並俟雙方成書面協議、確定判決或與確定判決有同一
      效力之文書等結果（內容需載明給付之對象與金額），作
      為合泰建經款項撥付及履保專戶結算之依據（見原審卷第
      171頁），則於違約金數額內，上訴人自應同意被上訴人
      領取系爭履保專戶之款項，始符合契約本旨。該簽約金係
      於系爭履保專戶內，則被上訴人為沒入該簽約金，其請求
      上訴人應同意伊向合泰建經公司領取系爭履保專戶內之31
      0萬元，亦屬有據。又給付有確定期限者，債務人自期限
      屆滿時起，負遲延責任；遲延之債務，以支付金錢為標的
      者，債權人得請求依法定利率計算之遲延利息；應付利息
      之債務，其利率未經約定，亦無法律可據者，週年利率為
      5％，此觀民法第229條第1項、第233條第1項本文、第203
      條分別明定。從而，被上訴人請求上訴人應同意其領取系
      爭履保專戶內之310萬元及加計其解除系爭買賣契約翌日
      即110年1月20日起至本判決確定之日止，按年息5％計算之
      利息，另給付違約金10萬2,300元，核屬有據。
　４、約定之違約金額過高者，法院得減至相當之數額，民法第2
      52條固有明文。查系爭買賣契約第12條第2項、第3項各約
      明兩造遲延給付之違約責任（見原審卷第103頁），應同
      受其拘束，法院亦應予以尊重。除非上訴人主張並舉證同
      條第2項約定之違約金額過高而顯失公平外，不容上訴人
      於事後任意指摘該約定之違約金額過高而要求核減。本院
      審酌本件係因上訴人遲延給付用印款，而由被上訴人解除
      系爭買賣契約，而系爭房地之總價為3,100萬元，被上訴
      人依系爭買賣契約第12條第2項約定，沒收上訴人已付簽
      約款310萬元及解約前之違約金10萬2,300元，合計未逾越
      內政部公告之成屋買賣定型化契約應記載及不得記載事項
      所載：沒收之已付價款以不超過房地總價款百分之十五之
      上限規定等情以觀，難認被上訴人請求之違約金有何過高
      而顯失公平之情。又契約解除後，系爭房地價格之昇降，
      不得作為酌減違約金之標準。雖系爭房地於110年4月間以
      買賣為登記原因移轉登記予他人，有不動產交易實價查詢
      資料為證（見原審卷第314頁），然被上訴人既於解除系
      爭買賣契約後，始以3,200萬元將系爭房地出售他人，要
      難資為本件應酌減違約金之認定，上訴人徒以被上訴人於
      解約後，將系爭房地以3,200萬元出售他人，應無損失為
      由，主張違約金數額應酌減至零云云，並不足採。
六、綜上所述，上訴人本訴依系爭履保申請書第1條第2項後段、
    民法第259條第1項第1款、第2款規定，請求被上訴人應同意
    伊向合泰建經公司領取系爭履保專戶內之310萬元、給付自1
    10年1月4日起至伊領取之日止，依310萬元按年息5％計算之
    利息，及依系爭買賣契約第12條第3項後段約定，請求被上
    訴人賠償40萬元暨自110年1月8日起至清償日止，按年息5％
    計算之利息，為無理由，不應准許。被上訴人反訴依系爭買
    賣契約第12條第2項約定，請求上訴人應同意伊向合泰建經
    公司領取系爭履保專戶內之310萬元、給付自110年1月20日
    起至本判決確定之日止，依310萬元按年息5％計算利息、及
    給付違約金10萬2,300元，為有理由，應予准許。原審關此
    部分為上訴人敗訴之判決，於法並無不合。上訴意旨指摘原
    判決此部分不當，求予廢棄改判，為無理由，應駁回上訴。
七、本件事證已臻明確，上訴人聲請訊問永慶房屋店長楊証舜、
    函調被上訴人將系爭房地出售第三人之不動產買賣契約書，
    欲證明被上訴人是因為要高價出售，所以拒絕系爭檢測等（
    見本院㈠卷第246頁），於前揭判斷不生影響，無調查之必要
    ；兩造其餘之攻擊或防禦方法及所用之證據，經本院斟酌後
    ，認為均不足以影響本判決之結果，爰不逐一論列，附此敘
    明。
八、據上論結，本件上訴為無理由，依民事訴訟法第449條第1項
    、第78條，判決如主文。　
中　　華　　民　　國　　111 　年　　10　　月　　11　　日
                    民事第十八庭  
                        審判長法  官  管靜怡
                              法  官  胡芷瑜
                              法  官  林政佑
正本係照原本作成。
如不服本判決，應於收受送達後20日內向本院提出上訴書狀，其
未表明上訴理由者，應於提出上訴後20日內向本院補提理由書狀
（均須按他造當事人之人數附繕本）上訴時應提出委任律師或具
有律師資格之人之委任狀；委任有律師資格者，另應附具律師資
格證書及釋明委任人與受任人有民事訴訟法第466 條之1第1項但
書或第2項所定關係之釋明文書影本。如委任律師提起上訴者，
應一併繳納上訴審裁判費。
中　　華　　民　　國　　111 　年　　10　　月　　11　　日
　　　　　　　　　　　　　  書記官  王韻雅